【裁判字號】    99,訴,1345
【裁判日期】    991122
【裁判案由】    考試
【裁判全文】
臺北高等行政法院判決
                                      99年度訴字第1345號
                                    99年10月21日辯論終結
原      告  范聖韜
                          送達代收人  范佐雙
被      告  考選部
代  表  人  賴峰偉（部長）住同上
訴訟代理人  劉玉惠
上列當事人間考試事件，原告不服考試院中華民國99年4 月28日
考台訴決字第061號訴願決定，提起行政訴訟，本院判決如下：
    主  文
原告之訴駁回。
訴訟費用由原告負擔。
    事實及理由
一、程序事項：
  (一)本件原告起訴後，原被告代表人楊朝祥已於民國99年7 月29
    日更換為賴峰偉，並由新代表人賴峰偉具狀聲明承受訴訟，
    於法相合，應予准許，合先敘明。
  (二)原告經合法通知，未於言詞辯論期日到場，核無行政訴訟法
    第218 條準用民事訴訟法第386 條各款所列情形，爰依被告
    之聲請，由其一造辯論而為判決。
二、事實概要：
    原告參加民國98年公務人員特種考試外交領事人員及國際新
    聞人員考試三等考試○○○○人員類科○○組考試（下稱「
    系爭考試」），第一試成績58.7933 分，未達錄取標準66.4
    066 分，致未獲錄取。於收受被告寄發之成績及結果通知書
    （下稱「原處分」）後，申請複查全部科目考試成績，經被
    告調出原告各科目試卷核對結果，並無漏未評閱情事，且評
    定成績亦與成績及結果通知書所載相符，旋即於98年11月27
    日以選特字第0981501520號書函檢附成績複查表復知原告。
    原告不服原處分，質疑「經濟學（含國際經濟學）」科目試
    題（下稱「系爭試題」）與○○或國際事務缺乏直接關聯，
    於99年1 月8 日提起訴願，經考試院於99年4 月28日以考台
    訴決字第061 號駁回其訴願，遂提起本件行政訴訟。
三、本件原告主張：伊自美返臺報考系爭考試，雖日夜苦讀，仍
    名落孫山，乃因系爭試題命題不當，違反法律明確性原則、
    平等原則、比例原則及誠信原則等語，蓋多年來伊父曾向考
    試院建議系爭考試之試題宜與○○人員工作性質相稱，故宜
    考國際經濟學（含國際經濟組織），而非傳統經濟學，否則
    將不利選才，卻直至今年始被採行，且被告亦未舉證證明其
    於命題作業之前，已充分告知命題委員有關考試之等別，在
    在顯示考試院之疏失。故被告應參考中興大學物理期末考之
    處置方式，補救前述瑕疵及違誤等語。並聲明：(一)訴願決定
    及原處分均撤銷。(二)被告應作成系爭考試「經濟學（含國際
    經濟學）」科目不予計分，另行錄取5 名考生參加口試之處
    分。
四、被告則以：伊辦理系爭考試之應試科目，係依考試院基於公
    務人員考試法第5 條第1 項及同法施行細則第7 條第1 項規
    定之授權所訂定之「公務人員特種考試○○○○人員○○行
    政人員及○○○○人員考試規則附表二應試科目及成績計算
    表」之規定，並依典試法第10條第1 項、第11條規定，組織
    典試委員會辦理典試事宜，由命題委員基於法律授權，運用
    其學識經驗命擬試題。有關命題規則、國家考試命題注意事
    項及命題有關事項補充資料除詳列於系爭考試典試委員會第
    一次會議議程中，並與命題資料一併致送命題委員參考。且
    依典試法第16條規定，試題之命擬屬命題委員職權，系爭考
    試「經濟學（含國際經濟學）」科目，於辦理命題作業前，
    伊已充分告知命題委員有關考試等別、類科、應考資格、應
    試時間及考試及格取得之任用資格等資訊，命題委員基於法
    律授權，秉諸學識素養所為專業獨立之命題，並無違背法令
    之處。況系爭試題亦無依典試法等相關法規規定應不予計分
    之情事，原告指稱系爭試題命題不當，僅係其一己之見，被
    告所為不予錄取之處分，並無違誤。至於原告請求另行錄取
    5 名參加口試部分，依原告所得之分數，在其前面尚有100
    多名，多錄取5 名，亦輪不到原告，原告顯無訴之利益等語
    ，資為抗辯。並聲明：原告之訴駁回。
五、本院得心證之理由：
  (一)原告參加系爭考試，第一試成績58.7933 分，未達錄取標準
    66.4066 分，致未獲錄取。於收受原處分後，申請複查全部
    科目考試成績，經被告調出原告各科目試卷核對結果，並無
    漏未評閱情事，且評定成績亦與成績及結果通知書所載相符
    ，旋即於98年11月27日以選特字第0981501520號書函檢附成
    績複查表復知原告等事實，有原告報名履歷表影本、原告參
    加系爭考試第一試成績及結果通知書影本、被告98年11月27
    日選特字第0981501520號書函檢附成績複查表影本在卷可稽
    （原處分影卷第1 、3 至4 頁）。
  (二)原告主張系爭試題與○○人員工作性質無關，命題顯有不當
    ，且違反法律明確性原則、平等原則、比例原則及誠信原則
    ，被告應將系爭考試「經濟學（含國際經濟學）」科目不予
    計分，另行錄取5 名考生參加口試等語，惟為被告所否認，
    並以前揭情詞置辯。是本件爭點即為：1.系爭試題之命題是
    否因與外交人員工作性質無關而違法？2.原告得否請求被告
    作成系爭考試「經濟學（含國際經濟學）」科目不予計分，
    另行錄取5 名考生參加口試之處分？茲分述如下：
    1.系爭試題之命題是否因與○○人員工作性質無關而違法？
      (1)按公務人員考試法第5 條第1 項規定：「公務人員各種
        考試之應考年齡、考試類、科及分類、分科之應試科目
        ，由考試院定之。」同法施行細則第7 條第1 項則進一
        步規定：「本法第5 條第1 項所稱應考年齡、考試類、
        科及分類、分科之應試科目，由考試院定之，指由考試
        院分別於各該考試規則或列表規定。」是考試院基於上
        開法律之明確授權，訂定「公務人員特種考試○○○○
        人員○○行政人員及○○○○人員考試規則」，以具體
        明確規範系爭考試之應考資格及應試科目，並發布週知
        ，一體適用於所有欲參與系爭考試之應考人，非但符合
        法律保留原則及授權明確性原則，亦與法律明確性原則
        、平等原則、比例原則及誠信原則並無違背，原告事前
        即已明知系爭考試之應試科目，並決定報名參加考試，
        顯已認知並同意系爭考試之應試科目。嗣其於應考後得
        知其特定科目之考試成績不佳，始主張系爭考試將「經
        濟學（含國際經濟學）」列為應試科目，而非將「國際
        經濟學及國際組織」列為應試科目，違反法律明確性原
        則、平等原則、比例原則及誠信原則等語，洵非可取，
        而不足採。
      (2)次按各種考試之命題，除由典試委員擔任者外，必要時
        ，得增聘命題委員辦理之；典試委員會依照法令及考試
        院會議之決定，行使其職權，而命題標準之決定，則由
        典試委員會決議行之；命題委員之職責為命擬試題，典
        試法第10條第1 項、第11條第1 項第1 款、第16條第1
        款分別定有明文。顯見國家考試之命題專屬於命題委員
        之職權，被告辦理系爭考試，依上開規定組織典試委員
        會辦理典試事宜，並由命題委員基於法律授權，根據個
        人學識經驗所為專門學術上獨立公正之智識判斷加以命
        擬試題，以測試應考人之能力，具有高度之專業性及屬
        人性，為維護考試之客觀與公平及尊重命題委員所為之
        學術評價，此項命題之法律性質，應屬於命題委員之判
        斷餘地，亦即命題委員之命題應受尊重，其他機關甚至
        法院亦不得以其自己之判斷，代替命題委員之判斷，應
        考人亦不得任意對之藉詞聲明不服。行政法院僅得於命
        題程序違背法令（如典試委員或命題委員有無符合法定
        格要件）、事實認定錯誤（如命題之配分錯誤）、逾越
        權限（如命題超越該科目之範圍）或濫用權力（專斷、
        將與事件無關之因素考慮在內）等顯然錯誤或違法之情
        事時，始得介入審查並指摘該命題為違法。
      (3)查被告辦理系爭考試之前，業於98年8 月21日典試委員
        會第一次會議中，將有關命題規則、國家考試命題注意
        事項及命題有關事項補充資料、命題檢查表、科目分組
        表、○語口試規則、○語口試評分表草案、應試科目及
        考試日程表、應考須知等資料提供予典試委員，並與命
        題資料一併致送命題委員參考等情，有系爭考試典試委
        員會第一次會議議程資料一冊在卷可憑，顯見被告辯稱
        伊於辦理命題作業前，已充分告知命題委員有關考試等
        別、類科、應考資格、應試時間及考試及格取得之任用
        資格等資訊等語，堪予採信。又稽諸系爭試題共有4 題
        ，每題配分25分，合計共100 分。第1 題係測驗個體經
        濟學中之供給需求理論，該理論為個體經濟學之基礎概
        念，堪稱經濟學之ABC ，身為○○人員豈可不知；而第
        3 題則係測驗總體經濟學中之經濟成長概念，亦為○○
        人員觀察一國經濟強弱興衰之最基本觀念；至於第2 題
        係測驗國際經濟學中之國際貿易，第4 題則係測驗國際
        經濟學中之國際金融，此2 題均係典型之國際經濟學考
        題，與外交人員之職責更是息息相關。足徵命題委員完
        全依照「經濟學（含國際經濟學）」科目命擬試題，並
        符合測驗外交人員是否具備經濟學概念之基本要求，配
        分亦甚衡平妥適，且衡諸命題程序亦無違背法令、事實
        認定錯誤、逾越權限或濫用權力等顯然錯誤或違法之情
        事，本院自應尊重命題委員命擬系爭試題之判斷餘地，
        亦不容應考人任意藉詞聲明不服。是原告主張系爭試題
        與外交人員工作性質無關而違法等語，核無足採。
      (4)系爭試題既無違法情事，則原告參加系爭考試，第一試
        成績58.7933 分，未達錄取標準66.4066 分，故被告對
        原告所為不予錄取之處分，並無違誤。
    2.原告得否請求被告作成系爭考試「經濟學（含國際經濟學
      ）」科目不予計分，另行錄取5 名考生參加口試之處分？
      系爭試題既係命題委員基於法律授權，秉諸個人學識經驗
      所為專門學術上獨立公正之智識判斷，具有高度之專業性
      及屬人性，且無違背法令之情事，亦無依典試法第29條及
      國家考試偶發事件處理辦法第5 條、第7 條、第8 條所定
      不予計分之情事，此外，亦查無得對未達錄取標準者另行
      錄取之法律依據，則原告請求被告作成系爭考試「經濟學
      （含國際經濟學）」科目不予計分，另行錄取5 名考生參
      加口試之處分，即屬無據。
    3.綜上所述，被告對原告所為不予錄取之處分，並無違法，
      訴願決定予以維持，亦無違誤。從而，原告訴請撤銷原處
      分及訴願決定，並請求判決被告應作成系爭考試「經濟學
      （含國際經濟學）」科目不予計分，另行錄取5 名考生參
      加口試之處分，為無理由，應予駁回。
六、本件判決基礎已臻明確，兩造其餘之攻擊防禦方法及訴訟資
    料經本院斟酌後，核與判決不生影響，無一一論述之必要，
    併予敘明。
據上論結，本件原告之訴為無理由，依行政訴訟法第98條第1 項
前段、第218 條、民事訴訟法第385 條第1 項前段，判決如主文
。
中    華    民    國    99    年    11    月    22    日
                    臺北高等行政法院第六庭
                              審判長法  官  闕  銘  富
                                    法  官  許  瑞  助
                                    法  官  林  育  如
上為正本係照原本作成。
如不服本判決，應於送達後20日內，向本院提出上訴狀並表明上
訴理由，如於本判決宣示後送達前提起上訴者，應於判決送達後
20日內補提上訴理由書（須按他造人數附繕本）。
中    華    民    國    99    年    11    月    22    日
                                    書記官  陳  可  欣

司法院資訊處製作；財團法人民間司法改革基金會備份。
